臺灣彰化地方法院民事判決
109年度訴字第1299號
原      告  林再祥  
訴訟代理人  陳盈雯律師
被      告  吳仲信  
訴訟代理人  林明勳律師
上列當事人間請求拆屋還地事件，本院於民國110年11月24日言
詞辯論終結，判決如下：
    主      文
被告應將坐落彰化縣○○鄉○○○段○○○○地號土地如附圖編號A、B、C
所示雞舍拆除，將所占用土地返還原告。
訴訟費用由被告負擔。
本判決第一項於原告以新臺幣壹拾柒萬陸仟肆佰捌拾柒元供擔保
後，得假執行。但被告如以新臺幣伍拾貳萬玖仟肆佰陸拾壹元預
供擔保，得免為假執行。
    事實及理由
一、原告主張：原告所有坐落彰化縣○○鄉○○○段○○○○0000地號土
    地（下稱原告土地），與被告所有1123地號土地（下稱被告
    土地）毗鄰。被告於原告土地上興建如附圖即彰化縣二林地
    政事務所109年11月2日土地複丈成果圖編號A、B、C所示雞
    舍（下稱系爭A、B、C雞舍，合稱系爭雞舍），無權占有原
    告土地，應予拆除。爰依民法第767條第1項前段、中段規定
    ，提起本件訴訟。並聲明：（一）被告應將原告土地上系爭
    雞舍拆除，將所占用土地返還原告。（二）願供擔保，請准
    宣告假執行。
二、被告則以：被告土地上雞舍（下稱被告雞舍）與系爭雞舍係
    訴外人即被告土地原所有人林清六於民國78年4月27日開始
    興建，至遲於82年6月13日前建築完成，嗣林清六將被告雞
    舍與系爭雞舍事實上處分權讓與被告。被告雞舍、系爭雞舍
    及原告土地上雞舍（下稱原告雞舍）係同一時期興建，足見
    原告土地當時所有人知越界情事而未曾異議，依民法第796
    條第1項規定，原告不得請求拆除系爭雞舍。又系爭A、B雞
    舍與被告雞舍結構上具有同一性、使用相同飼料及水源設備
    ，應屬被告雞舍之一部，亦適用上開規定。再者，系爭A、B
    雞舍其他部分位在1133、1134地號國有土地（下合稱國有土
    地），迄今已有28年，依民法第772條準用第769條、第770
    條規定，被告就占有國有土地部分已時效取得地上權，此外
    ，被告亦已向財政部國有財產署中區分署（下稱國產署）承
    租國有土地，故被告為國有土地之地上權人及承租人，依民
    法第800條之1準用第796條第1項規定，原告亦不得請求拆除
    系爭A、B雞舍等語，資為抗辯。並聲明：（一）原告之訴及
    假執行之聲請均駁回。（二）如受不利判決，願供擔保，請
    准宣告免為假執行。
三、兩造不爭執事實（見本院卷第302頁至第303頁）：
（一）原告土地原為訴外人即原告之父林罔鉗與訴外人林四正共
      有，原告於98年繼承取得林罔鉗應有部分（98年9月14日
      分割繼承登記），於108年8月26日買賣取得林四正應有部
      分，現為原告單獨所有。
（二）被告土地原為訴外人林交所有，嗣由林清六繼承取得（91
      年5月2日分割繼承登記），於98年6月6日夫妻贈與移轉登
      記予訴外人吳秀妹，再於103年9月25日買賣移轉登記予被
      告，現為被告單獨所有。
（三）1133、1134地號土地為國有土地。
（四）系爭雞舍、被告雞舍為未辦所有權第一次登記建物，係林
      清六於78年間開始興建，至遲於82年6月13日前建築完成
      。嗣林清六將系爭雞舍、被告雞舍事實上處分權讓與被告
      。
四、本件爭點應為：
（一）被告主張林清六興建系爭雞舍時，原告土地所有人知越界
      而不即提出異議，依民法第796條第1項規定，不得請求移
      去或變更，有無理由？
（二）原告依民法第767條第1項前段、中段規定，請求被告拆系
      爭雞舍，將占用土地返還原告，有無理由？
五、得心證之理由：
（一）按所有人對於無權占有或侵奪其所有物者，得請求返還之
      。對於妨害其所有權者，得請求除去之。民法第767條第1
      項前段、中段定有明文。次按民法第796條第1項本文規定
      ：「土地所有人建築房屋非因故意或重大過失逾越地界者
      ，鄰地所有人如知其越界而不即提出異議，不得請求移去
      或變更其房屋。」第796條之2規定：「前2條規定，於具
      有與房屋價值相當之其他建築物準用之。」上開規定，依
      民法物權編施行法第8條之3、第8條之4規定，於民法物權
      編修正施行前土地所有人建築房屋逾越地界，鄰地所有人
      請求移去或變更其房屋時，亦適用之。故此項越界建築鄰
      地使用權之要件應為：1.須建築人為土地所有人或其他利
      用權人。2.須建築房屋或與具有與房屋價值相當之其他建
      築物。3.須非因故意或重大過失越界。4.須逾越地界者僅
      為房屋或與具有與房屋價值相當之其他建築物之一部。5.
      須鄰地所有人知越界情事而不即異議。因此，倘建築人於
      建築之初尚非土地所有人或其他利用權人而越界建築，即
      屬單純無權占有，不適用民法第796條規定。復按當事人
      主張有利於己之事實者，就其事實有舉證之責任。但法律
      別有規定，或依其情形顯失公平者，不在此限。民事訴訟
      法第277條定有明文。本件被告抗辯本件應適用民法第796
      條第1項規定，為原告所否認，自應由被告就上開要件事
      實負舉證責任。
（二）本件被告辯稱原告土地當時所有人知越界情事而未即提出
      異議乙情，無非係以被告雞舍、系爭雞舍及原告雞舍均係
      於78年至82年間同一時期興建為其論據。經查，被告主張
      上開事實，業據其提出行政院農業委員會林務局農林航空
      測量所航空照片為證（見本院卷第127頁至第130頁），固
      堪信屬實。惟查，原告土地於78年至82年間係林罔鉗與林
      四正共有，而原告雞舍係由原告興建乙情，則為被告所不
      否認（見本院卷第301頁）。原告雞舍既非林罔鉗與林四
      正所興建，自不能以兩造土地同時期有興建雞舍情事，推
      論林罔鉗與林四正知悉林清六興建雞舍，更遑論林罔鉗與
      林四正知悉林清六興建雞舍有越界之情。再者，避免無權
      占有他人土地，乃一般防範損害發生之義務範圍，為任何
      人均應負有之注意義務。而建築物具有相當經濟價值，其
      存在又有持續性，建築人在建築前自應慎重其事，採取必
      要措施確定土地界址，避免越界建築。本件系爭A、B雞舍
      全部均位在原告土地及國有土地上，絲毫不在被告土地範
      圍，而系爭C雞舍越界部分亦占該雞舍寬約2分之1，並非
      微少，足見林清六在建築系爭雞舍前，並未先行確認土地
      界址，自有重大過失。
（三）此外，系爭雞舍主要功能在於飼養雞隻、供雞隻居住，其
      在使用上固需有給料、給水設備相互配合，惟仍不改其為
      獨立單元建物之本質，此觀系爭A、B雞舍構造上為獨立建
      物可見一斑。是不能因數幢用途相同之雞舍共用同一給料
      、給水設備，即謂其屬不得分割之整體建物。從而，是否
      有越界建築情事，自應分別就系爭A、B雞舍本身各自觀察
      ，被告辯稱系爭A、B雞舍與被告雞舍結構上具有同一性、
      使用相同飼料及水源設備，應屬被告雞舍之一部等語，尚
      難採信。又系爭A、B雞舍除占有原告土地外，其餘部分則
      位在國有土地上，已如前述。被告雖辯稱其已時效取得國
      有土地地上權，並向國產署承租國有土地等語，惟按民法
      第796條第1項規定，係以建築人於建築之初為土地所有人
      或有利用權人為其要件。而民法第772條準用第769條、第
      770條規定之效果，不過使占有人取得登記為地上權人之
      權利而已，並非取得地上權本身，況林清六在興建系爭雞
      舍占有國有土地之初，亦無完成時效取得地上權登記權可
      言。至於被告提出國有耕地放租租賃契約書，僅能證明被
      告係於110年9月3日始向國產署承租國有土地，無從推認
      林清六在興建系爭A、B雞舍時，有何利用國有土地權利。
      從而，林清六興建系爭A、B雞舍，應屬單純無權占有國有
      土地，揆諸前揭說明，自無從適用民法第796條第1項規定
      。
（四）綜上，被告舉證既不足證明林清六在興建系爭雞舍時，其
      越界情事已為原告土地當時所有人林罔鉗與林四正所知悉
      ，且林清六就越界建築亦有重大過失，而林清六就系爭A
      、B雞舍部分則屬單純無權占有國有土地，則被告抗辯本
      件應適用民法第796條第1項規定，即屬無據。本件被告不
      否認原告為原告土地所有人，而未舉證證明其有占有原告
      土地之法律上權源，則原告依民法第767條第1項前段、中
      段規定，請求被告拆除系爭雞舍，將所占用土地返還原告
      ，為有理由，應予准許。
六、綜上所述，原告依民法第767條第1項前段、中段規定，請求
    被告拆除系爭雞舍，將所占用土地返還原告，為有理由，應
    予准許。
七、假執行之宣告：兩造分別陳明願供擔保，聲請宣告假執行及
    免為假執行，均合於法律規定，爰分別酌定相當之擔保金額
    宣告之。
八、本件事證已臻明確，兩造其餘攻擊防禦方法及證據，核與判
    決結果不生影響，爰不一一論列，併此敘明。
九、訴訟費用負擔之依據：民事訴訟法第78條。
中　　華　　民　　國　　110 　年　　12　　月　　8 　　日
                  民事第一庭    法  官  歐家佑
以上正本係照原本作成。
如不服本判決，須於判決送達後20日內向本院提出上訴狀。(須
按他造當事人之人數附繕本)。如委任律師提起上訴者，應一併
繳納上訴審裁判費。
中　　華　　民　　國　　110 　年　　12　　月　　9 　　日
                               書記官  黃明慧